---
title: "Tugas 67 MPDW"
author: "Arfiah Kania Sektiaruni"
date: "2023-10-02"
output: html_document
---

## Packages

```{r}
library(ggplot2)
library(tsibble)
library(tseries)
library(MASS)
library(forecast)
library(TSA)
library(TTR)
library(aTSA)
library(graphics)
```

## Impor Data

```{r}
datalat67 <- rio::import("https://raw.githubusercontent.com/afhkaniase/praktikum-mpdw/main/Data/Data%20Temperatur%20Portugal%202023.csv")
str(datalat67)
head(datalat67)
```

### Mengubah data agar terbaca sebagai data deret waktu dengan fungsi `ts()` .

```{r}
datalat67.ts <- ts(datalat67$Temperature)
datalat67.ts
```

### Eksplorasi Data

Sebelum masuk dalam tahap pemodelan, dilakukan eksplorasi data dengan plot deret waktu untuk melihat pola data.

```{r}
#--PLOT TIME SERIES--#
plot(datalat67.ts,
     col = "navyblue",
     lwd = 1,
     type = "o",
     xlab = "Periode",
     ylab = "Temperature",
     main = "Time Series Plot")
```

Berdasarkan plot data deret waktu penuh di atas, terlihat bahwa data memiliki pola trend sehingga pembagian data latih dan data uji ditetapkan dengan proporsi 80%:20%.

### Plot Data Latih

```{r}
ma2.train <- datalat67$Temperature[1:170]
train.ts<-ts(ma2.train)
plot.ts(train.ts, lty=1, xlab="Periode", ylab="Temperature", main="Plot Temperature Portugal Train")
```

Berdasarkan plot data deret waktu pada data latih, terlihat bahwa data cenderung memiliki trend yang naik. Hal ini mengindikasikan bahwa data tidak stasioner dalam rataan.

### Plot Data Uji

```{r}
ma2.test <- datalat67$Temperature[171:212]
test.ts<-ts(ma2.test)
plot.ts(test.ts, lty=1, xlab="Periode", ylab="Temperature", main="Plot Temperature Portugal Train")
```

Berdasarkan plot data deret waktu pada data uji di atas, terlihat pola data musiman yang tidak stasioner dalam rataan dan ragam. Data tidak stasioner dalam rataan karena tidak menyebar/bergerak di sekitar nilai tengahnya (0) dan dikatakan tidak stasioner dalam ragam karena memiliki lebar pita yang tidak sama. Selain dengan plot data deret waktu, akan dilakukan pengecekan stasioneritas data dengan plot ACF dan uji ADF.

## Uji Kestasioneran Data

### Plot ACF

```{r}
acf(ma2.train, main="ACF", lag.max=20)
```

Berdasarkan plot ACF di atas, pada data tersebut menurun secara perlahan (*tails off slowly*) yang menandakan data tidak stasioner dalam rataan.

### Uji ADF

```{r}
adf.test(ma2.train) 
#stasioner
```

$H_0$ : Data tidak stasioner dalam rataan

$H_1$ : Data stasioner dalam rataan

Berdasarkan uji ADF tersebut, didapat *p-value* sebesar 0.0194 yang lebih kecil dari taraf nyata 5% sehingga tolak $H_0$ dan menandakan bahwa data stasioner dalam rataan. Hal ini sesuai dengan hasil eksplorasi menggunakan plot time series dan plot ACF.

### Plot Box-Cox

```{r}
index <- seq(1:170)
bc = boxcox(train.ts~index, lambda = seq(-1,5,by=0.01))

#Nilai Rounded Lambda
lambda <- bc$x[which.max(bc$y)]
lambda

#SK
bc$x[bc$y > max(bc$y) - 1/2 * qchisq(.95,1)]
```

Plot Boxcox menunjukkan nilai *rounded value* ($\lambda$) optimum sebesar **1.44** dan pada selang kepercayaan 95% nilai memiliki batas bawah **1.04** dan batas atas **1.83**. Selang tersebut tidak memuat nilai satu sehingga dapat dikatakan bahwa data yang digunakan tidak stasioner dalam ragam.

## Penanganan Ketidakstasioneran Data

```{r}
train.diff1<-diff(train.ts,differences = 1) 
plot.ts(train.diff1, lty=1, xlab="Periode", ylab="Data Difference 1 Temperature", main="Plot Difference Temperature Portugal")
```

Berdasarkan plot data deret waktu, terlihat bahwa data sudah stasioner dalam rataan ditandai dengan data bergerak pada nilai tengah tertentu (tidak terdapat trend ataupun musiman pada data).

### Plot ACF

```{r}
acf(train.diff1)
```

Berdasarkan plot tersebut, terlihat bahwa plot ACF *cuts off* pada lag ke 2. Hal ini menandakan data sudah stasioner dalam rataan dan ketidakstasioneran data telah berhasil tertangani.

### Uji ADF

```{r}
tseries::adf.test(train.diff1)
```

$H_0$ : Data tidak stasioner dalam rataan

$H_1$ : Data stasioner dalam rataan

Berdasarkan uji ADF tersebut, didapat *p-value* sebesar 0.01 yang lebih kecil dari taraf nyata 5% sehingga tolak $H_0$ atau data stasioner dalam rataan. Hal ini sesuai dengan hasil eksplorasi menggunakan plot time series dan plot ACF, sehingga dalam hal ini ketidakstasioneran data sudah berhasil ditangani dan dapat dilanjutkan ke pemodelan

## Identifikasi Model

### Plot ACF

```{r}
acf(train.diff1)
```

Berdasarkan plot tersebut, terlihat bahwa plot ACF cenderung *cuts off* pada lag ke 2, sehingga jika plot PACF dianggap *tails of*, maka model tentatifnya adalah ARIMA(0,1,2).

### Plot PACF

```{r}
pacf(train.diff1)
```

Berdasarkan plot tersebut, terlihat bahwa plot PACF cenderung *cuts off* pada lag ke 2, sehingga jika plot ACF dianggap *tails of*, maka model tentatifnya adalah ARIMA(2,1,0).

Jika baik plot ACF maupun plot PACF keduanya dianggap tails of, maka model yang terbentuk adalah ARIMA(2,1,2)

### Plot EACF
```{r}
eacf(train.diff1)
```

Identifikasi model menggunakan plot EACF dilakukan dengan melihat ujung segitiga pada pola segitiga nol. Dalam hal ini model tentatif yang terbentuk adalah ARIMA(0,1,3), ARIMA(1,1,2), dan ARIMA(2,1,1)

## Pendugaan Parameter Model Tentatif

### ARIMA(0,1,3)

```{r}
model1.da=Arima(train.diff1, order=c(0,1,3),method="ML")
summary(model1.da) #AIC=612.02 
lmtest::coeftest(model1.da) #terdapat parameter tidak signifikan
```

### ARIMA(0,1,2)

```{r}
model2.da=Arima(train.diff1, order=c(0,1,2),method="ML")
summary(model2.da) #AIC=613.21 
lmtest::coeftest(model2.da) #seluruh parameter signifikan
```

### ARIMA(0,1,1)

```{r}
model3.da=Arima(train.diff1, order=c(0,1,1),method="ML")
summary(model3.da) #AIC=616.67
lmtest::coeftest(model3.da) #seluruh parameter signifikan
```

### ARIMA(1,1,1)

```{r}
model4.da=Arima(train.diff1, order=c(1,1,1),method="ML")
summary(model4.da) #AIC=614.92
lmtest::coeftest(model4.da) #terdapat parameter tidak signifikan
```

### ARIMA(1,1,2)

```{r}
model5.da=Arima(train.diff1, order=c(1,1,2),method="ML")
summary(model5.da) #AIC=614.24 
lmtest::coeftest(model5.da) #terdapat parameter tidak signifikan
```

### ARIMA(2,1,1)

```{r}
model6.da=Arima(train.diff1, order=c(2,1,1),method="ML")
summary(model6.da) #AIC=610.49
lmtest::coeftest(model6.da) #seluruh parameter signifikan
```

Berdasarkan pendugaan parameter di atas, memiliki nilai AIC terkecil dan parameter model ARIMA(2,1,1) juga seluruhnya signifikan sehingga model yang dipilih adalah model ARIMA(2,1,1).

## Analisis Sisaan

Model terbaik hasil identifikasi kemudian dicek asumsi sisaannya. Sisaan model ARIMA harus memenuhi asumsi normalitas, kebebasan sisaan, dan kehomogenan ragam. Diagnostik model dilakukan secara eksplorasi dan uji formal.

### Eksplorasi Sisaan

```{r}
#Eksplorasi 
sisaan.da <- model6.da$residuals 
par(mfrow=c(2,2)) 
qqnorm(sisaan.da) 
qqline(sisaan.da, col = "blue", lwd = 2) 
plot(c(1:length(sisaan.da)),sisaan.da) 
acf(sisaan.da) 
pacf(sisaan.da) 
par(mfrow = c(1,1))
```

Berdasarkan plot kuantil-kuantil normal, secara eksplorasi ditunjukkan sisaan menyebar normal ditandai dengan titik titik yang cenderung mengikuti garis $45^{\circ}$. Kemudian dapat dilihat juga lebar pita sisaan yang cenderung sama menandakan bahwa sisaan memiliki ragam yang homogen. Plot ACF dan PACF sisaan ARIMA(2,1,1) juga tidak signifikan pada 22 lag awal yang menandakan saling bebas. Kondisi ini akan diuji lebih lanjut dengan uji formal.

### Uji Formal

```{r}
#1) Sisaan Menyebar Normal 
tseries::jarque.bera.test(sisaan.da)  #tak tolak H0 > sisaan menyebar normal
```

Selain dengan eksplorasi, asumsi tersebut dapat diuji menggunakan uji formal. Pada tahapan ini uji formal yang digunakan untuk normalitas adalah uji Jarque Bera . Hipotesis pada uji Jarque Bera adalah sebagai berikut.

$H_0$ : Sisaan menyebar normal

$H_1$ : Sisaan tidak menyebar normal

Berdasarkan uji KS tersebut, didapat *p-value* sebesar  0.9995 yang lebih dari taraf nyata 5% sehingga tidak tolak $H_0$ dan menandakan bahwa sisaan menyebar normal. Hal ini sesuai dengan hasil eksplorasi menggunakan plot kuantil-kuantil normal.

```{r}
#2) Sisaan saling bebas/tidak ada autokorelasi 
Box.test(sisaan.da, type = "Ljung")  #tak tolak H0 > sisaan saling bebas
```

Selanjutnya akan dilakukan uji formal untuk kebebasan sisaan menggunakan uji Ljung-Box. Hipotesis yang digunakan adalah sebagai berikut.

$H_0$ : Sisaan saling bebas

$H_1$ : Sisaan tidak tidak saling bebas

Berdasarkan uji Ljung-Box tersebut, didapat *p-value* sebesar 0.993 yang lebih besar dari taraf nyata 5% sehingga tak tolak $H_0$ dan menandakan bahwa sisaan saling bebas. Hal ini sesuai dengan hasil eksplorasi.

```{r}
#3) Sisaan homogen 
Box.test((sisaan.da)^2, type = "Ljung")  #tak tolak H0 > sisaan homogen
```

Hipotesis yang digunakan untuk uji kehomogenan ragam adalah sebagai berikut.

$H_0$ : Ragam sisaan homogen

$H_1$ : Ragam sisaan tidak homogen

Berdasarkan uji Ljung-Box terhadap sisaan kuadrat tersebut, didapat *p-value* sebesar 0.08918 yang lebih dari taraf nyata 5% sehingga tak tolak $H_0$ dan menandakan bahwa ragam sisaan homogen.

```{r}
#4) Nilai tengah sisaan sama dengan nol 
t.test(sisaan.da, mu = 0, conf.level = 0.95)  #tak tolak h0 > nilai tengah sisaan sama dengan 0
```

Terakhir, dengan uji-t, akan dicek apakah nilai tengah sisaan sama dengan nol. Hipotesis yang diujikan sebagai berikut.

$H_0$ : nilai tengah sisaan sama dengan 0

$H_1$ : nilai tengah sisaan tidak sama dengan 0

Berdasarkan uji-ttersebut, didapat *p-value* sebesar 0.1508 yang lebih besar dari taraf nyata 5% sehingga tak tolak $H_0$ dan menandakan bahwa nilai tengah sisaan sama dengan nol. Hal ini sama dengan hasil eksplorasi.


## Overfitting
Tahapan selanjutnya adalah *overfitting* dilakukan dengan menaikkan orde AR(p) dan MA(q) dari model ARIMA(2,1,1) untuk melihat apakah terdapat model lain yang lebih baik dari model saat ini. Kandidat model *overfitting* adalah ARIMA(1,1,2) dan ARIMA(0,1,3).

### Model ARIMA(1,1,2)
```{r}
model.overfit1=Arima(train.diff, order=c(3,1,1),method="ML")
summary(model.overfit1) #AIC=609.82
lmtest::coeftest(model.overfit1) #terdapat parameter tidak signifikan
```

### Model ARIMA(0,1,3)
```{r}
model.overfit2=Arima(train.diff, order=c(2,1,3),method="ML")
summary(model.overfit2) #AIC=599.08
lmtest::coeftest(model.overfit2) ##terdapat parameter tidak signifikan

#model yang dipilih adalah model awal, yaitu ARIMA(2,1,1)
```

Berdasarkan kedua model hasil *overfitting* di atas, model ARIMA(3,1,1) dan ARIMA(2,1,3) memiliki AIC yang lebih kecil dibandingkan dengan model ARIMA(2,1,1) dan parameter kedua model ARIMA(1,0,2) dan ARIMA(0,0,3) tidak seluruhnya signifikan. Oleh karena itu, model ARIMA(2,1,1) akan tetap digunakan untuk melakukan peramalan.

## Peramalan

Peramalan dilakukan menggunakan fungsi `forecast()` . Contoh peramalan berikut ini dilakukan untuk 30 periode ke depan.

```{r}
#---FORECAST---#
ramalan.da <- forecast::forecast(model6.da, h = 42) 
ramalan.da
data.ramalan.da <- ramalan.da$mean
plot(ramalan.da)
```

Berdasarkan hasil plot ramalan di atas, dapat dilihat bahwa ramalan ARIMA(0,1,2) cenderung stabil hingga akhir periode. Selanjutnya, dapat dicari nilai akurasi antara hasil ramalan dengan data uji sebagai berikut.

```{r}
pt_1 <- train.ts[170] #nilai akhir data latih
hasil.forc.Diff <- data.ramalan.da
hasil <- diffinv(hasil.forc.Diff, differences = 1) + pt_1

#has.1 sama hasilnta dengan: cumsum(c(pt_1,hasil.forc.Diff))
ts.plot(train.ts,hasil)
```

```{r}
perbandingan.da<-matrix(data=c(head(test.ts, n=42), hasil[-1]),
                     nrow = 42, ncol = 2)
colnames(perbandingan.da)<-c("Aktual","Hasil Forecast")
perbandingan.da
accuracy(ts(hasil[-1]), head(test.ts, n=42))
```

Model tersebut merupakan model yang sangat baik dengan nilai MAPE yang kurang dari 10%.