<<<<<<< HEAD
---
title: "Tugas 1 MPDW"
author: "Arfiah Kania Sektiaruni"
date: "2023-09-04"
output: html_document
---

## Library

```{r}
library("forecast")
library("graphics")
library("TTR")
library("TSA")
```

## Impor Data

```{r}
library(rio)
datampdw <- import("https://raw.githubusercontent.com/afhkaniase/praktikum-mpdw/main/Data/Data%20Temperatur%20Portugal%202023.csv")
datampdw
```

## Eksplorasi Data

```{r}
View(datampdw)
str(datampdw)
dim(datampdw)
```

## Mengubah data agar terbaca sebagai data deret waktu dengan fungsi `ts()` .

```{r}
datampdw.ts <- ts(datampdw$Temperature)
datampdw.ts
```

## Menampilkan ringkasan data

```{r}
summary(datampdw.ts)
```

## Membuat plot data deret waktu

```{r}
ts.plot(datampdw.ts, xlab="Periode", ylab="Temperatur", 
        main = "Time Series Plot")
points(datampdw.ts)
```

### Membagi data per bulan

```{r}
Januari <- datampdw[1:31,]
Februari <- datampdw[32:59,]
Maret <- datampdw[60:90,]
April <- datampdw[91:120,]
Mei <- datampdw[121:151,]
Juni <- datampdw[152:181,]
Juli <- datampdw[182:212,]
```

### Mengubah data per bulan agar terbaca sebagai data deret waktu

```{r}
Januari.ts <- ts((datampdw[1:31,])$Temperature)
Februari.ts <- ts((datampdw[32:59,])$Temperature)
Maret.ts  <- ts((datampdw[60:90,])$Temperature)
April.ts  <-ts(( datampdw[91:120,])$Temperature)
Mei.ts  <- ts((datampdw[121:151,])$Temperature)
Juni.ts  <- ts((datampdw[152:181,])$Temperature)
Juli.ts  <- ts((datampdw[182:212,])$Temperature)
```

### Eksplorasi data per bulan

```{r}
library(ggplot2)
ggplot() + 
  geom_line(data = Januari, aes(x = Periode, y = Temperature, col = "Data Januari")) +
  geom_line(data = Februari, aes(x = Periode, y = Temperature, col = "Data Februari")) +
  geom_line(data = Maret, aes(x = Periode, y = Temperature, col = "Data Maret")) +
  geom_line(data = April, aes(x = Periode, y = Temperature, col = "Data April")) +
  geom_line(data = Mei, aes(x = Periode, y = Temperature, col = "Data Mei")) +
  geom_line(data = Juni, aes(x = Periode, y = Temperature, col = "Data Juni")) +
  geom_line(data = Juli, aes(x = Periode, y = Temperature, col = "Data Juli")) +
  labs(x = "Periode Waktu", y = "Temperatur", color = "Legend") +
  scale_colour_manual(name="Keterangan:", breaks = c("Data Januari", "Data Februari","Data Maret","Data April", "Data Mei", "Data Juni", "Data Juli", "Data Agustus", "Data September","Data Oktober", "Data November", "Data Desember"),
                      values = rainbow(15)) + 
  theme_bw() + theme(legend.position = "bottom",
                     plot.caption = element_text(hjust=0.5, size=12))
```

Plot data di atas menunjukkan bahwa data per bulan mengalami kenaikan sehingga plot tersebut memiliki pola data trend. Untuk melakukan melakukan metode pemulusan pada data trend bisa menggunakan Single Moving Average & Double Moving Average.

## Single Moving Average & Double Moving Average

### Pembagian Data

Pembagian data latih dan data uji dilakukan dengan perbandingan 80% data latih dan 20% data uji.

```{r}
#membagi data latih dan data uji
training_ma <- datampdw[1:169,]
testing_ma <- datampdw[170:212,]

#Membuat plot deret waktu data dari data training dan testing
train_ma.ts <- ts(training_ma$Temperature)
test_ma.ts <- ts(testing_ma$Temperature)
```

### Eksplorasi data training dan testing

```{r}
#eksplorasi keseluruhan data
plot(datampdw.ts, col="red",main="Plot semua data")
points(datampdw.ts)

#eksplorasi data latih (data training)
plot(train_ma.ts, col="blue",main="Plot data latih")
points(train_ma.ts)

#eksplorasi data uji (data test)
plot(test_ma.ts, col="black",main="Plot data uji")
points(test_ma.ts)
```

```{r}
#Eksplorasi dengan GGPLOT
library(ggplot2)
ggplot() + 
  geom_line(data = training_ma, aes(x = Periode, y = Temperature, col = "Data Training")) +
  geom_line(data = training_ma, aes(x = Periode, y = Temperature, col = "Data Testing")) +
  labs(x = "Periode Waktu", y = "Temperatur", color = "Legend") +
  scale_colour_manual(name="Keterangan:", breaks = c("Data Training", "Data Testing"),
                      values = c("blue", "red")) + 
  theme_bw() + theme(legend.position = "bottom",
                     plot.caption = element_text(hjust=0.5, size=10))
```

### Single Moving Average

```{r}
data.sma<-SMA(train_ma.ts)
data.sma
```

Data pemulusan pada periode ke-t selanjutnya digunakan sebagai nilai peramalan pada periode ke t+1 sehingga hasil peramalan 1 periode kedepan adalah sebagai berikut.

```{r}
data.ramalan<-c(NA,data.sma)
data.ramalan #forecast 1 periode ke depan
```

Selanjutnya akan dilakukan peramalan sejumlah data uji yaitu 43 periode. Pada metode SMA, hasil peramalan 43 periode ke depan akan bernilai sama dengan hasil peramalan 1 periode kedepan. Dalam hal ini akan dilakukan pengguabungan data aktual train, data hasil pemulusan dan data hasil ramalan 43 periode kedepan.

```{r}
data.gabungan<-cbind(aktual=c(train_ma.ts,rep(NA,43)),pemulusan=c(data.sma,rep(NA,43)),ramalan=c(data.ramalan,rep(data.ramalan[length(data.ramalan)],42)))

data.gabungan #forecast 43 periode ke depan
```

Plot deret waktu data peramalan

```{r}
ts.plot(datampdw.ts, xlab="Time Period ", ylab="Temperature", main= "SMA N = 9 Data Temperature di Portugal Tahun 2023")
points(datampdw.ts)
lines(data.gabungan[,2],col="green",lwd=2)
lines(data.gabungan[,3],col="red",lwd=2)
legend("topleft",c("data aktual","data pemulusan","data peramalan"), lty=8, col=c("black","green","red"), cex=0.5)
```

Selanjutnya perhitungan akurasi dilakukan dengan ukuran akurasi **Sum Squares Error** (SSE), **Mean Square Error** (MSE) dan **Mean Absolute Percentage Error** (MAPE). Perhitungan akurasi dilakukan baik pada data latih maupun pada data uji.

```{r}
#Menghitung nilai keakuratan data latih
error_train.sma = training.ts-data.ramalan[1:length(training.ts)]
SSE_train.sma = sum(error_train.sma[15:length(training.ts)]^2)
MSE_train.sma = mean(error_train.sma[15:length(training.ts)]^2)
MAPE_train.sma = mean(abs((error_train.sma[15:length(training.ts)]/training.ts[15:length(training.ts)])*100))
akurasi_train.sma <- matrix(c(SSE_train.sma, MSE_train.sma, MAPE_train.sma))
row.names(akurasi_train.sma)<- c("SSE", "MSE", "MAPE")
colnames(akurasi_train.sma) <- c("Akurasi m = 6")
akurasi_train.sma
```

Dalam hal ini nilai MAPE data latih pada metode pemulusan SMA kurang dari 20%, nilai ini dapat dikategorikan sebagai nilai akurasi yang baik. Selanjutnya dilakukan perhitungan nilai MAPE data uji pada metde pemulusan SMA.

```{r}
#Menghitung nilai keakuratan data uji
error_test.sma = test_ma.ts-data.gabungan[170:212,3]
SSE_test.sma = sum(error_test.sma^2)
MSE_test.sma = mean(error_test.sma^2)
MAPE_test.sma = mean(abs((error_test.sma/test_ma.ts*100)))

akurasi_test.sma <- matrix(c(SSE_test.sma, MSE_test.sma, MAPE_test.sma))
row.names(akurasi_test.sma)<- c("SSE", "MSE", "MAPE")
colnames(akurasi_test.sma) <- c("Akurasi m = 4")
akurasi_test.sma
```

Perhitungan akurasi menggunakan data latih menghasilkan nilai MAPE yang kurang dari 10% sehingga nilai akurasi ini dapat dikategorikan sebagai sangat baik.

### Double Moving Average (DMA)

```{r}
dma <- SMA(data.sma, n = 9)
At <- 2*data.sma - dma
Bt <- 2/(9-1)*(data.sma - dma)
data.dma<- At+Bt
data.ramal2<- c(NA, data.dma)

t = 1:43
f = c()

for (i in t) {
  f[i] = At[length(At)] + Bt[length(Bt)]*(i)
}

data.gab2 <- cbind(aktual = c(train_ma.ts,rep(NA,43)), pemulusan1 = c(data.sma,rep(NA,43)),pemulusan2 = c(data.dma, rep(NA,43)),At = c(At, rep(NA,43)), Bt = c(Bt,rep(NA,43)),ramalan = c(data.ramal2, f[-1]))
data.gab2

```

Hasil pemulusan menggunakan metode DMA divisualisasikan sebagai berikut

```{r}
ts.plot(datampdw.ts, xlab="Periode Waktu", ylab="Temperatur", main= "DMA N=9 Data Temperatur")
points(datampdw.ts)
lines(data.gab2[,3],col="green",lwd=2)
lines(data.gab2[,6],col="red",lwd=2)
legend("topleft",c("data aktual","data pemulusan","data peramalan"), lty=8, col=c("black","green","red"), cex=0.8)
```

Kemudian perhitungan akurasi dilakukan baik pada data latih maupun data uji. Perhitungan akurasi dilakukan dengan ukuran akurasi SSE, MSE dan MAPE.

```{r}
#Menghitung nilai keakuratan data latih
error_train.dma = train_ma.ts-data.ramal2[1:length(train_ma.ts)]
SSE_train.dma = sum(error_train.dma[19:length(train_ma.ts)]^2)
MSE_train.dma = mean(error_train.dma[19:length(train_ma.ts)]^2)
MAPE_train.dma = mean(abs((error_train.dma[19:length(train_ma.ts)]/train_ma.ts[19:length(train_ma.ts)])*100))

akurasi_train.dma <- matrix(c(SSE_train.dma, MSE_train.dma, MAPE_train.dma))
row.names(akurasi_train.dma)<- c("SSE", "MSE", "MAPE")
colnames(akurasi_train.dma) <- c("Akurasi m = 9")
akurasi_train.dma
```

Perhitungan akurasi pada data latih menggunakan nilai MAPE menghasilkan nilai MAPE yang kurang dari 20% sehingga dikategorikan baik. Selanjutnya, perhitungan nilai akurasi dilakukan pada data uji.

```{r}
#Menghitung nilai keakuratan data uji
error_test.dma = test_ma.ts-data.gab2[170:212,6]
SSE_test.dma = sum(error_test.dma^2)
MSE_test.dma = mean(error_test.dma^2)
MAPE_test.dma = mean(abs((error_test.dma/test_ma.ts*100)))

akurasi_test.dma <- matrix(c(SSE_test.dma, MSE_test.dma, MAPE_test.dma))
row.names(akurasi_test.dma)<- c("SSE", "MSE", "MAPE")
colnames(akurasi_test.dma) <- c("Akurasi m = 9")
akurasi_test.dma
```

Perhitungan akurasi pada data uji menggunakan nilai MAPE menghasilkan nilai MAPE yang kurang dari 20% sehingga dikategorikan baik.

Dapat diketahui bahwa pada data latih, metode SMA lebih baik dibandingkan dengan metode DMA, sedangkan pada data uji, metode DMA lebih baik dibandingkan SMA.

### Double Exponential Smoothing (DES)

```{r}
#Lamda=0.2 dan gamma=0.2
des.1<- HoltWinters(train.ts, gamma = FALSE, beta = 0.2, alpha = 0.2)
plot(des.1)

#ramalan
ramalandes1<- forecast(des.1, h=43)
ramalandes1

#Lamda=0.8 dan gamma=0.4
des.2<- HoltWinters(train.ts, gamma = FALSE, beta = 0.4, alpha = 0.8)
plot(des.2)

#ramalan
ramalandes2<- forecast(des.2, h=43)
ramalandes2
```

Selanjutnya ingin membandingkan plot data latih dan data uji adalah sebagai berikut.

```{r}
#Visually evaluate the prediction
plot(datampdw.ts)
lines(des.1$fitted[,1], lty=2, col="blue")
lines(ramalandes1$mean, col="red")
```

Untuk mendapatkan nilai parameter optimum dari DES, argumen `alpha` dan `beta` dibuat `NULL` seperti berikut.

```{r}
#Lamda dan gamma optimum
des.opt<- HoltWinters(train.ts, gamma = FALSE)
des.opt
plot(des.opt)

#ramalan
ramalandesopt<- forecast(des.opt, h=43)
ramalandesopt
```

Selanjutnya akan dilakukan perhitungan akurasi pada data latih maupun data uji dengan ukuran akurasi SSE, MSE dan MAPE.

#### Akurasi Data Latih

```{r}
#Akurasi Data Training
ssedes.train1<-des.1$SSE
msedes.train1<-ssedes.train1/length(train.ts)
sisaandes1<-ramalandes1$residuals
head(sisaandes1)

mapedes.train1 <- sum(abs(sisaandes1[3:length(train.ts)]/train.ts[3:length(train.ts)])
                      *100)/length(train.ts)

akurasides.1 <- matrix(c(ssedes.train1,msedes.train1,mapedes.train1))
row.names(akurasides.1)<- c("SSE", "MSE", "MAPE")
colnames(akurasides.1) <- c("Akurasi lamda=0.2 dan gamma=0.2")
akurasides.1

ssedes.train2<-des.2$SSE
msedes.train2<-ssedes.train2/length(train.ts)
sisaandes2<-ramalandes2$residuals
head(sisaandes2)

mapedes.train2 <- sum(abs(sisaandes2[3:length(train.ts)]/train.ts[3:length(train.ts)])
                      *100)/length(train.ts)

akurasides.2 <- matrix(c(ssedes.train2,msedes.train2,mapedes.train2))
row.names(akurasides.2)<- c("SSE", "MSE", "MAPE")
colnames(akurasides.2) <- c("Akurasi lamda=0.8 dan gamma=0.4")
akurasides.2
```

Hasil akurasi dari data latih didapatkan skenario 2 dengan lamda=0.8 dan gamma=0.4 memiliki hasil yang lebih baik. Namun untuk kedua skenario dapat dikategorikan peramalan baik berdasarkan nilai MAPE-nya.

#### Akurasi Data Uji

```{r}
#Akurasi Data Testing
selisihdes1<-ramalandes1$mean-testing$temp
selisihdes1

SSEtestingdes1<-sum(selisihdes1^2)
MSEtestingdes1<-SSEtestingdes1/length(testing$temp)
MAPEtestingdes1<-sum(abs(selisihdes1/testing$temp)*100)/length(testing$temp)

selisihdes2<-ramalandes2$mean-testing$temp
selisihdes2

SSEtestingdes2<-sum(selisihdes2^2)
MSEtestingdes2<-SSEtestingdes2/length(testing$temp)
MAPEtestingdes2<-sum(abs(selisihdes2/testing$temp)*100)/length(testing$temp)

selisihdesopt<-ramalandesopt$mean-testing$temp
selisihdesopt

SSEtestingdesopt<-sum(selisihdesopt^2)
MSEtestingdesopt<-SSEtestingdesopt/length(testing$temp)
MAPEtestingdesopt<-sum(abs(selisihdesopt/testing$temp)*100)/length(testing$temp)

akurasitestingdes <-
  matrix(c(SSEtestingdes1,MSEtestingdes1,MAPEtestingdes1,SSEtestingdes2,MSEtestingdes2,
           MAPEtestingdes2,SSEtestingdesopt,MSEtestingdesopt,MAPEtestingdesopt),
         nrow=3,ncol=3)
row.names(akurasitestingdes)<- c("SSE", "MSE", "MAPE")
colnames(akurasitestingdes) <- c("des ske1","des ske2","des opt")
akurasitestingdes
```

Akurasi data uji lamda=0.2 dan gamma = 0.2 serta Lamda=0.8 dan gamma=0.4 cenderung rendah karena nilai MAPE yang tinggi. Hal ini berarti, model ini belum baik memprediksi data test.
=======

>>>>>>> 99f1500fb016ee33e2de5d8cc5cecc5a0662c0ce
